臺灣臺南地方法院刑事判決
109年度交訴字第197號
公  訴  人  臺灣臺南地方檢察署檢察官
被      告  陳勝勇




上列被告因公共危險等案件，經檢察官提起公訴（109年度偵字
第18953號），被告於準備程序進行中，就被訴事實為有罪之陳
述，經本院合議庭裁定由受命法官獨任進行簡式審判程序，判決
如下：
    主  文
陳勝勇犯汽車駕駛人，無駕駛執照駕車，過失傷害罪，處拘役伍
拾日，如易科罰金，以新臺幣壹仟元折算壹日；又犯肇事致人傷
害逃逸罪，累犯，處有期徒刑捌月。
    犯罪事實及理由
一、本案被告陳勝勇所犯為死刑、無期徒刑、最輕本刑3年以上
    有期徒刑以外之罪，亦非屬高等法院管轄之第一審案件，其
    於準備程序進行中，先就被訴事實為有罪之陳述，經告知簡
    式審判程序之旨，並聽取檢察官、被告之意見後，本院合議
    庭依刑事訴訟法第273條之1第1項裁定進行簡式審判程序，
    是本案之證據調查，依同法第273條之2規定，不受同法第15
    9條第1項、第161條之2、第161條之3、第163條之1，及第16
    4條至第170條所規定證據能力認定及調查方式之限制，先予
    敘明。
二、本案犯罪事實及證據，均引用檢察官起訴書之記載（如附件
    ），並補述：
　㈠附件犯罪事實一第7行「詎仍不知悔改」後補充「明知其未考
    領有普通重型機車駕駛執照」。
　㈡證據部分補充「被告於本院準備程序及審理時之自白」。
三、論罪科刑：
  ㈠按行為後法律有變更者，適用行為時之法律，但行為後之法
    律有利於行為人者，適用最有利於行為人之法律，刑法第2
    條第1項規定甚明。被告行為後，刑法第284條第1項過失傷
    害罪業於民國108年5月29日修正公布，於同年月31日生效施
    行，修正前之法定刑為「6月以下有期徒刑、拘役或500元以
    下罰金」，修正後之法定刑則為「1年以下有期徒刑、拘役
    或10萬元以下罰金」，經比較結果，新法提高有期徒刑及罰
    金刑之上限，並未較為有利，自應適用行為時即修正前之規
    定論處。
　㈡按「刑法總則中就一般犯罪應予加重刑罰之共通條件所規定
    者，即所謂刑法總則之加重，係單純刑之加重，為概括性之
    規定，所有罪名均一體適用；刑法分則中就某種犯罪類型之
    個別犯罪予以加重刑罰之特別事由予以規定，將罪與刑包括
    在內，而成立另一獨立之罪，即所謂刑法分則之加重，僅限
    於各該特定之犯罪或可得而確定之犯罪，始有其適用。此乃
    基於立法上之便宜，實際上與伸長法定刑無異，已係獨立之
    罪刑規定，而非單純刑之加重。是道路交通管理處罰條例第
    86條第1項對汽車駕駛人，駕車行經行人穿越道不依規定讓
    行人優先通行，因而致人受傷或死亡，依法應負刑事責任者
    ，加重其刑至二分之一規定，乃就刑法分則中（業務）過失
    傷害或致死之犯罪類型，因特定之犯罪地點變更而予以加重
    刑罰，而成立另一獨立之罪，屬刑法『分則』之加重」（最高
    法院99年度台非字第198號判決要旨參照）、「按刑法總則
    之加重，係概括性之規定，所有罪名均一體適用；刑法分則
    之加重，係就犯罪類型變更之個別犯罪行為予以加重，成為
    另一獨立之罪名。道路交通管理處罰條例第86條第1項關於
    汽車駕駛人，行經行人穿越道不依規定讓行人優先通行，因
    而致人受傷或死亡，依法應負刑事責任者，加重其刑至二分
    之一之規定，係就刑法第276條第1、2項，同法第284條第1
    、2項各罪犯罪類型變更之個別犯罪行為予以加重，而成另
    一獨立之罪名，自屬刑法分則加重之性質。原判決認為本件
    被告係犯刑法第276條第1項之過失致人於死罪，並依道路交
    通管理處罰條例第86條第1項之規定加重其刑，則依前揭說
    明被告所為核犯道路交通管理處罰條例第86條第1項、刑法
    第276條第1項之汽車駕駛人，於行經行人穿越道，不依規定
    讓行人優先通行，因而致人死亡罪，此為獨立於過失致死罪
    之另一罪名，原判決僅認定被告係犯過失致人死罪，並於主
    文為相同之諭知，難謂無適用法則不當之違誤」（最高法院
    105年度台上字第1388號判決要旨參照），故違反道路交通
    管理處罰條例第86條第1項規定，因而致人受傷，依法應負
    刑事責任者，加重其刑至二分之一規定，為刑法分則之加重
    。經查，被告發生本件交通事故時，並未考領普通重型機車
    駕駛執照乙節，業據被告坦認在卷（本院卷第71頁），故核
    其所為，係犯道路交通管理處罰條例第86條第1項、修正前
    刑法第284條第1項前段之汽車駕駛人無駕駛執照駕車過失傷
    害罪，此部分應依道路交通管理處罰條例第86條第1項規定
    加重其刑至二分之一。又被告駕車肇事致人受傷後逕自離去
    之行為，係犯刑法第185條之4肇事致人傷害逃逸罪。
  ㈢起訴書認被告因駕車過失致人受傷部分所為，係犯修正前刑
    法第284條第1項前段之過失傷害罪嫌，尚有未洽，惟起訴書
    所載之犯罪事實，與本院所認定之事實，兩者之基本社會事
    實同一，且本院已告知相關罪名，無礙被告防禦權，爰依法
    變更起訴法條。
  ㈣被告行為後，司法院於108年5月31日作成釋字第777號解釋，
    解釋文雖指：「中華民國88年4月21日增訂公布之刑法第185
    條之4規定：『駕駛動力交通工具肇事，致人死傷而逃逸者，
    處6月以上5年以下有期徒刑。』（102年6月11日修正公布同
    條規定，提高刑度為1年以上7年以下有期徒刑，構成要件均
    相同）其中有關「肇事」部分，可能語意所及之範圍，包括
    「因駕駛人之故意或過失」或「非因駕駛人之故意或過失」
    （因不可抗力、被害人或第三人之故意或過失）所致之事故
    ，除因駕駛人之故意或過失所致之事故為該條所涵蓋，而無
    不明確外，其餘非因駕駛人之故意或過失所致事故之情形是
    否構成『肇事』，尚非一般受規範者所得理解或預見，於此範
    圍內，其文義有違法律明確性原則，此違反部分應自本解釋
    公布之日起失其效力」，然被告對於附件犯罪事實欄所示交
    通事故之發生，過失責任明確，且其主觀上具有肇事致人受
    傷而逃逸之犯意，本案自非屬前開司法院釋字第777號解釋
    所指因「肇事」文義有違法律明確性原則而失其效力之範圍
    ，仍有刑法第185條之4規定之適用，特予敘明。
  ㈤被告所犯上開2罪，犯意各別，行為互殊，應予分論併罰。
  ㈥按依司法院釋字第775號解釋解釋文及理由意旨，係指構成累
    犯者，不分情節，一律加重最低本刑，於不符合刑法第59 
    條所定要件之情形下，致生行為人所受之刑罰超過其所應負
     擔罪責之個案，不符罪刑相當原則、比例原則。於此範圍
    內，在刑法第47條第1 項修正前，為避免發生上述罪刑不相
    當的情形，法院就該個案應裁量是否加重最低本刑。依此，
    該解釋係指個案應量處最低法定刑、又無法適用刑法第59條
    規定減輕之情形，法院應依此解釋意旨裁量不予加重最低本
    刑，並非指前案為同性質之案件始有累犯加重之適用（最高
    法院109年度台上字第518號、第296號判決意旨參照）。查
    被告前因不能安全駕駛致交通危險案件，經法院判處有期徒
    刑7月、10月確定，又因犯竊盜案件，經法院判處有期徒刑3
    月、5月確定，經法院裁定定應執行有期徒刑1年9月確定，
    於107年11月8日縮短刑期執行完畢出監等情，有臺灣高等法
    院被告前案紀錄表1份附卷可佐。從而，被告於有期徒刑執
    行完畢後，5年以內故意再犯本件有期徒刑以上之刑之罪，
    構成累犯。被告前既因不能安全駕駛致交通危險、竊盜案件
    ，經法院判處罪刑確定，且經徒刑執行完畢，其理應產生警
    惕作用，返回社會後能因此自我控管，不再觸犯有期徒刑以
    上之罪。然被告卻於有期徒刑執行完畢後5年內，故意再犯
    本案同為公共危險罪章之肇事致人傷害逃逸罪，足見被告有
    其特別惡性，且前罪之徒刑執行毫無成效，其對於刑罰之反
    應力顯然薄弱，故認有必要就肇事致人傷害逃逸罪部分，依
    刑法第47條第1項之規定加重其刑。
  ㈦按刑事審判旨在實現刑罰權之分配正義，故法院對有罪被告
    之科刑，應符合罪刑相當之原則，使輕重得宜，罰當其罪，
    以契合社會之法律感情，此所以刑法第57條明定科刑時應審
    酌一切情狀，尤應注意該條所列10款事項以為科刑輕重之標
    準，並於同法第59條賦予法院以裁量權，如認「犯罪之情狀
    顯可憫恕，認科以最低度刑仍嫌過重者，得酌量減輕其刑」
    。而刑法第59條規定犯罪之情狀顯可憫恕者，得酌量減輕其
    刑，其所謂「犯罪之情狀」，與同法第57條規定科刑時應審
    酌之一切情狀，並非有截然不同之領域，於裁判上酌減其刑
    時，應就犯罪一切情狀（包括第57條所列舉之10款事項），
    予以全盤考量，審酌其犯罪有無顯可憫恕之事由（即有無特
    殊之原因與環境，在客觀上足以引起一般同情，以及宣告法
    定低度刑，是否仍嫌過重等），以為判斷。查刑法第185條
    之4業於102年6月11日修正，該條規定修正為「駕駛動力交
    通工具肇事，致人死傷而逃逸者，處1年以上7年以下有期徒
    刑」，然同為肇事逃逸者，其原因動機不一，犯罪情節未必
    盡同（如致人於死、重傷或輕傷者），其肇事逃逸行為所造
    成危害社會之程度自屬有異，法律科處此類犯罪，所設之法
    定最低本刑卻同為「1年以上7年以下有期徒刑」，不可謂不
    重。於此情形，倘依其情狀處以1年以下有期徒刑，即足以
    懲儆，並可達防衛社會之目的者，自非不可依客觀之犯行與
    主觀之惡性二者加以考量其情狀，是否有顯可憫恕之處，適
    用刑法第59條之規定酌量減輕其刑，期使個案裁判之量刑，
    能斟酌至當，符合比例原則。以本案犯罪情節而言，被告駕
    駛普通重型機車因過失肇事致被害人受傷，未為必要之報警
    、救護措施即離開現場，固應予以非難，惟考量該事故發生
    之時間，並非深夜人車稀少之時，被害人難以獲得救護之危
    險程度較低，且衡之被害人所受傷勢僅為左下肢擦挫傷，尚
    屬輕微，應可認被告犯罪情狀與上開修法加重刑度之立法原
    意相較，可非難性程度較低。從而，被告所犯肇事致人傷害
    逃逸罪縱然科以最低之刑，猶嫌過重，實屬情輕法重，在客
    觀上足以引起一般人之同情，而有堪予憫恕之處，參酌司法
    院釋字第777號解釋之意旨，爰依刑法第59條之規定酌減其
    刑。
  ㈧爰審酌被告無駕駛執照駕車，未謹慎遵守交通規則，肇事釀
    成本案事故，致告訴人楊淑珍受有傷害，其違反注意義務之
    程度並非輕微；又其知悉駕車肇事並致人受傷，竟未救助告
    訴人，亦未報警處理，反逕自逃離現場，其所為已對社會秩
    序產生不良影響，且漠視告訴人生命、身體之安全，所為亦
    非可取；並考量其犯後坦承犯行，然迄今未與告訴人和解，
    未賠償告訴人所受損失；兼衡其自陳教育程度為國小肄業，
    離婚，職業為工，需扶養父母，家庭經濟狀況普通（本院卷
    第78頁）等一切情狀，分別量處如主文所示之刑，併就所犯
    汽車駕駛人無駕駛執照駕車過失傷害罪部分，諭知易科罰金
    之折算標準，以資警惕。
據上論斷，依刑事訴訟法第299條第1項前段、第273條之1第1項
、第310條之2、第454條第2項、第300條，道路交通管理處罰條
例第86條第1項，刑法第2條第1項前段、第11條前段、第284條第
1項前段（修正前）、第185條之4、第47條第1項、第59條、第41
條第1項前段，刑法施行法第1條之1第1項、第2項前段，判決如
主文。
本案經檢察官李政賢提起公訴，檢察官蘇榮照到庭執行職務。
中　　華　　民　　國　　109 　年　　12　　月　　15　　日
　　　　　　　　　刑事第十庭  法　官  張郁昇　
以上正本證明與原本無異。
如不服本判決應於收受本判決後20日內向本院提出上訴書狀，並
應敘述具體理由。其未敘述上訴理由者，應於上訴期間屆滿後20
日內向本院補提理由書狀（均須按他造當事人之人數附繕本）「
切勿逕送上級法院」。 
　　　　　　　　　　　　　　　書記官　呂伊謦　　　　　
中　　華　　民　　國　　109 　年　　12　　月　　15　　日
附錄本案論罪科刑法條：
中華民國刑法第185條之4
駕駛動力交通工具肇事，致人死傷而逃逸者，處1年以上7年以下
有期徒刑。

修正前中華民國刑法第284條
因過失傷害人者，處六月以下有期徒刑、拘役或五百元以下罰金
；致重傷者，處一年以下有期徒刑、拘役或五百元以下罰金。
從事業務之人，因業務上之過失傷害人者，處一年以下有期徒刑
、拘役或一千元以下罰金；致重傷者，處三年以下有期徒刑、拘
役或二千元以下罰金。

【附件：（附件內容除列出者，餘均省略）】 　　
臺灣臺南地方檢察署檢察官起訴書
                                    109年度偵字第18953號
　　被　　　告　陳勝勇　男　43歲（民國00年00月0日生）
　　　　　　　　　　　　住○○市○區○○路000巷00號
　　　　　　　　　　　　（現另案於法務部○○○○○○○臺  南分監執行中）
　　　　　　　　　　　　國民身分證統一編號：Z000000000號
上列被告因公共危險等案件，已經偵查終結，認應提起公訴，茲
將犯罪事實及證據並所犯法條分敘如下：
　　　　犯罪事實
一、陳勝勇前因公共危險、竊盜等案件，經臺灣嘉義地方法院10
    5年度交易字第345號判決判處有期徒刑7月、105年度交易字
    第462號判決判處有期徒刑10月、106年度易字第25號判決判
    處有期徒刑3月及臺灣高等法院臺南分院106年度上易字第28
    9號判決判處有期徒刑5月確定，並經臺灣高等法院臺南分院
    以106年度聲字第724號裁定應執行有期徒刑1年9月確定，甫
    於民國107年11月8日縮短刑期執行完畢，詎仍不知悔改，於
    108年5月6日17時35分許，駕駛車牌號碼000-000號普通重型機
    車，沿嘉義縣水上鄉內溪村村內道路由南往北方向行駛，行
    經內溪村內溪洲46之12號前時，本應注意行駛於未劃設分向
    線之道路應靠右行駛，並注意車前狀況，隨時採取必要之安
    全措施，以避免危險之發生，而依當時天候陰、日間自然光
    線、村里道路，柏油路面濕潤無缺陷、無障礙物、視距良好
    ，並無不能注意之情事，竟疏未注意及此，未靠右行駛，適
    有楊淑珍駕駛車牌號碼000-0000號普通重型機車，沿嘉義縣○
    ○鄉○○村村○道路○○○○○○○○○○○村○○○00○00號前，兩車發生碰
    撞，致楊淑珍人、車倒地，因而受有左下肢擦挫傷之傷害。
    詎陳勝勇應知已駕車肇事致人受傷，竟漠視該情，未施加援
    助或救護與留下任何聯絡方式，反因畏罪情虛，基於肇事逃逸
    之犯意，逕自駕駛前揭車輛離開現場而逃逸。
二、案經楊淑珍訴由嘉義縣警察局水上分局移送臺灣嘉義地方檢
    察署陳請臺灣高等檢察署臺南檢察分署核轉本署偵辦。
　　　　證據並所犯法條
一、上揭犯罪事實，業據被告陳勝勇於偵查中坦承不諱，核與證
    人即告訴人楊淑珍於警詢及偵查中、證人張惠玲於警詢中所
    證述之情節相符，並有道路交通事故現場圖、道路交通事故調
    查報告表㈠㈡各1份、現場、車損及傷勢照片6張、路口監視器
    翻拍照片8張、戴德森醫療財團法人嘉義基督教醫院診斷證
    明書1張等資料在卷可稽，足認被告自白與事實相符，被告
    犯嫌堪以認定。
二、按汽車除行駛於單行道或指定行駛於左側車道外，在未劃分
    向線或分向限制線之道路，應靠右行駛，道路交通安全規則
    第95條第1項本文定有明文。被告駕車自應注意上述道路交通
    安全規定，且依前開道路交通事故調查報告表所載，當時客
    觀條件，並無不能注意之情事，被告竟疏未注意以致肇事，
    致告訴人因而受有前述傷害，被告之駕車行為顯有過失。又告
    訴人因本件車禍受有前述傷害，已如前述，則與被告之過失行
    為間，有相當因果關係，被告之過失傷害犯嫌，自堪認定。
    又本件被告肇事後，發現告訴人已車倒人傷，其竟罔顧告訴
    人受傷情事，兀自駕車逃逸離去，所為自與刑法肇事逃逸罪
    之構成要件該當。
三、新舊法比較：本件被告行為後，刑法第284條業於108年5月29
    日經總統公布修正施行，並自同年5月31日生效，經比較修正
    前後之法律，新法提高法定刑上限，是本案經新舊法比較之
    結果，應以被告行為時之法律即修正前刑法第284條第1項對被
    告較為有利。
四、是核被告所為，係犯刑法第185條之4之肇事逃逸、修正前刑
    法第284條第1項前段過失傷害罪嫌。被告所犯上開2罪間，
    罪名有異，行為互殊，請予分論併罰。
五、依刑事訴訟法第251條第1項提起公訴。
　　此　致
臺灣臺南地方法院
中　　華　　民　　國　 109　　年　　10　　月　　16　　日
　　　　　　　　　　　　　　　檢　察　官　李政賢
本件證明與原本無異
中　　華　　民　　國　 109　　年　　10　　月　　23　　日
                              書  記  官  黃莉媞